【裁判字號】    90,判,1011
【裁判日期】    900607
【裁判案由】    新型專利異議
【裁判全文】
最  高  行  政  法  院  判  決                    九十年度判字第一○一一號
    原      告  乙○○
    訴訟代理人  甲○○
    被      告  經濟部智慧財產局
    代  表  人  陳明邦
右當事人間因新型專利異議事件，原告不服行政院中華民國八十八年五月六日台八八
訴字第一七七○九號再訴願決定，提起行政訴訟。本院判決如左：
    主  文
原告之訴駁回。
訴訟費用由原告負擔。
    事  實
緣原告於民國（以下同）八十五年一月二十三日以其「可定位洗滌板之水槽」係水槽
之內環周壁設環狀階級面，環狀階級面由水槽之前端至後端呈適當遞降之傾斜坡度等
情，向被告申請新型專利，經被告編為第00000000號審查、再審查，准予專
利。公告期間，邵秋蘭以本案有違專利法第九十七條、第九十八條第一項第一款、第
二款及第二項規定，檢具申准在先之第00000000號「洗濯槽之槽體構造改良
」新型專利案（下稱引證案）專利公告及專利說明書影本等，對之提起異議。案經被
告審查，為「本案異議成立，應不予專利。」之審定，發給八十七年六月十九日台專
（判）○二○一六字第一二○五三七號專利異議審定書。原告不服，依法提起訴願、
再訴願，遞遭決定駁回，遂循序提起本件行政訴訟。茲摘兩造訴辯意旨如次：
原告起訴意旨略謂：一、縱觀本案再訴願決定核駁理由，其雖亦認定本案所為階級面
與引證案橫向凸條設計在外在形式確已具變化性，惟卻仍然沿用經濟部訴願決定理由
，指稱兩案係屬實質等效之構造，原告對此論斷殊難贊同，因所謂兩案係實質等效構
造云云，亦不過止於主觀憑斷之說詞，特別是該項論斷，縱係經由同一被告所認定，
但實際上，其歷經前、中、後三位不同審查委員所持意見卻大相逕庭，致原告根本無
法適從，遑論上述再訴願核駁決定係出於客觀公允。合先指明。二、查本案於向被告
提出初審申請時，於原提說明書中第 (4)頁即早已據實援引新型公告第二四五九二三
號（即異議引證案）之技術內容，並深入分析該引證案與該案間之差異性及利弊處，
故通過嚴密初審審定核准取得專利，又本件異議審查雖係公眾審查，被告依法必須重
行審查，惟其基於同一事證理由卻前、中、後三次均認定不一，亦足見其審查品質粗
糙令人極難信服。尤其，詳參新型第00000000號 (P01)號之異議審定書，其
雖是另案異議審定處分，但詳析其中理由意旨，卻已實質涉及本案與引證案之比對論
斷，乃依該附件異議審定書內載理由，吾人可非常清楚地瞭解，其實本案與引證案於
實質構造並非相同，換言之，從新型第00000000 (P01)號之異議審定意旨觀
察，其附件所示之異議審定書，雖是針對新型第00000000 (P01)號異議審定
，惟如以新型第00000000號案為Ａ案，引證案（新型公告第二四五九二三號
）為Ｂ案，而本案為Ｃ案，則據該附件異議審定書之認定理由可知，顯見Ａ案並不等
於Ｂ案，但Ａ案卻等於Ｃ案，是以，Ｂ案並不具證據力，但由於Ａ案係相同於Ｃ案，
故其仍違反專利法規定應不予專利，進而證實，既然Ａ案不等於Ｂ案，則豈有可能產
生Ｃ案等於Ｂ案之結果？更值得注意者，即前述Ａ案之異議審定書係在八十八年三月
二十日作成審定，其審定時間更晚於Ｃ案（即本案）之異議審定時間（八十七年六月
十九日），則可見縱係同一原處分機關，其歷經前、中、後三次不同時間及不同審查
委員，其所持認定卻南轅北轍，試問如何能洽客觀公平，令人心服？三、次查上述新
型第00000000號案之異議審定書，其雖係涉及該被異議案有否違反專利法規
定之審斷，然而其中卻已然涉及本案與引證案之實質比對論斷，固尚難逕指該被異議
案係另案審究範圍而不予究論，即該附件異議審定書就本案而言仍具證據力至明。原
告以為，本案係依法據實引證而申請取得專利（即第一次之審查意見），其後經異議
行審究，卻在同一事由遭異議成立（即第二次之審查意見），又觀諸新型第0000
0000號 (P01)號異議審定，則明顯得知本案遭異議成立實非允當（即第三次涉及
本案與引證案之審查意見）；查上述審查意見均出自同一審查機關，其前、中、後三
次審定理由理相同一致，縱或第一次審定核准（即本案初審審定）可能在第二次審定
（即本案異議審定）被推翻，但同一處分機關終究不可能在第三次（即近型第000
00000號異議案之審查意見）卻又再度推翻其第二次之審定論斷，縱前、中、後
審定委員均非同一人，然其既出自同一被告，顯然不應該出爾反爾，否則，其公信何
在？民者如何依法遵循？又申請人合法權究應如何確保？故本案所為階級面與引證案
橫向凸條設計之構造異同，竟只是取決於單一審查委員自己主觀偏論，卻陷原告於兩
難困境，致本案可否得順利實施並無定論，此其豈能取信於民，如何允符專利立旨。
四、詳言之，本案所為「可定位洗滌板之水槽」設計，其最大特徵乃專指於水槽內環
週壁沖設形成一可由前端至後端形成遞降斜坡之環狀階級面，故利用該環狀斜繞之環
狀階級面可供洗滌板穩定跨放。依此項構造特徵，亦足知本案係一次沖製形成一具有
斜坡之環狀階級面，當洗滌板跨放時，因可隨意將洗滌板抵靠於任一側之斜坡，使洗
滌板因連同前、後階面而共計獲得三個有效之支撐面，故不論右手或左手慣用者均可
輕易使用，且洗滌板絕不會發生側移偏向，其功效至顯具體進步。惟反觀引證案所為
橫向凸條設計，吾人不論是從其專利範圍、圖式或說明書文字記載加以審視，均只見
其主要係強調於槽體後側壁之近底部及前側壁近口緣位置各突設一條（即第一實施例
）或兩條（即第二實施例）之橫向凸肋，令洗衣板可呈”卡置或插固”結合，故可證
知，該引證案所為之橫向凸條設計，其與本案所為環狀斜繞之環狀階級面設計，兩者
空間形態之呈現顯不相當，且本案係使洗滌板形成三個支撐點之穩定”跨放”，此與
引證案令洗衣板呈兩點之”卡置或插固”，實際上針對洗滌板（洗衣板）之擺置方式
亦屬不同，故再訴願決機關認定此二種不同形態之實施係實質屬等效構造，顯然眛於
事實。五、其次，雖然引證案所指橫向凸條設計並未說明其長度究否有所限制，但畢
竟審查機關仍不得無限制任意擴張解釋，即依專利法第二十二條第三、四項規定，亦
指明申請案說明書應載明申請專利範圍、目的、技術內容、特點及功效，且同法第一
百零三條第二項亦清楚載明，新型專利權範圍係以說明書所載之申請專利範圍為準，
必要時得審酌說明書及圖式；而引證案於說明書、圖式及申請專利範圍中均確實僅揭
露一截段之橫向凸條設計，根本未稱其長度可無須限制，則審定機關故為擴充解釋即
明顯不當，特別是，如果引證案之橫向凸條長度係無須限制地延長，則洗衣板因為兩
側槽壁之掣肘限制，即根本不可能順利地”卡置或插固”於橫向凸條，故兩案間於實
質構造核非相等，又依引證案創作意旨，其既非可使橫向凸條之長度任意延伸，故在
實際使用時，顯然本案以三個支撐點設計應更容易移動調整，其功效已有顯著進步，
而一新型申請如在物品之形狀、構造或裝置於空間上具有首創性及實用性，即應屬合
法新型，其依行政法院六十八年判字第四九九號判例意旨，即知一新型專利所應用之
手段縱令在原理上並前所未有之創新而係習用技術，但若其空間型態係屬創新，並能
產生某一新作用或增之該物品某一功效時，即仍認符合新型專利之要件；據此而論，
既然原決定機關亦已認同本案所為階級面與引證案橫向凸條設計在外在形式確已具變
化性，則本案如在功效上更具進步性，其當然亦已符合新型專利之要件，固難僅以抽
象指摘率爾否定。六、如上所述，即本案與引證案之實質構造誠非相同，而功效亦有
優劣之分，核此差異原係出於其整體空間形態並不相同所致，從而在加工方式上當然
亦有顯著差別，首觀本案之水槽設計，因採環狀斜繞之階級面為主要運用手段，使環
繞階級面與水槽之沖製方向恰呈一致，故製造時只須一次沖壓即可同時產生水槽凹面
及所指階級面，是以其實施非常簡易方便，確可獲經濟快速之實用性。惟引證案所揭
橫向凸條設計，因該橫向凸肋之突設（凸出）方向與水槽沖製方向係呈九十度差異，
故不可能利用一次沖製即可同時產生水槽凹面及橫向凸肋之形狀，從而印證本案基本
空間形態及手段運用顯較引證案進步許多，其依七十一年判字第六○八號意旨，其亦
指明：「新型重在型之創新，故所用之原理相同、作用目的相同，惟若其構造設計上
有不同，仍不失其為新型」；準此以見，本案與引證案終在構造設計仍見不同，致兩
者在製造上仍有顯著優劣區別，自難謂本案不合新型專利要件，乃被告以兩案間之加
工方式係非新型專利之範疇不採，顯係忽略該關鍵已足產生功效不同，其認為該理由
不得作為本件應為異議不成立之論據，應先允洽。七、另如異議人原提異議理由書之
第４頁第三行所述，該異議人確已坦承引證案會發生洗滌板側向偏移情況或甚至脫落
，然據本案實施構造，卻已解決前開問題或困擾，故本案設計應較引證案更週詳進步
無訛；至於引證案中所提供之第二實施例，惟須令兩組橫向凸肋之間距應與洗衣板總
長為恰呈相等（否則無法卡置插設），且洗衣板必須傾斜嵌入在兩組橫向凸肋之間，
故使用時仍應配合插設角度及其總長，顯然並非合理。而反觀本案採用之迴繞遞降斜
坡設計則無前開缺失，亦足證本案使用上甚是靈活方便，較無使用空間之種種限制。
八、綜上所述，即知本案係於水槽設一迴繞相連且呈遞降之斜坡環繞階級面，而引證
案則無”傾斜坡度”及”迴繞相連”設計，故本案與引證案在空間形態、實施手段或
預期功效均各有不同，尤其本案因採環狀斜繞之階級面設計，不但洗滌板可任意移動
誇放，穩定性亦最佳，又透過該項獨創之構造特徵，亦只須施以一次沖製即成，甚屬
簡便，乃其既已在空間上具有首創性及實用性者，固無不符新型要件之理。為此可知
被告認事用法不無違失，且被告涉及本案與引證案同一事證之審斷意見前後三次亦均
反覆不一，令人難服，依法懇祈鈞院判決將原處分及一再訴願決定併予撤銷，以符專
利法旨等語。
被告答辯意旨略謂：一、起訴理由二、三主要稱，系爭案初審申請時，說明書中即援
引異議引證案（即第00000000號「洗濯槽之槽體構造改良」專利案），而能
核准專利；且附件之異議審定書中，亦有涉及系爭案與引證案之比對論斷，系爭案之
審查顯屬主觀偏論云云。惟查專利案審查判定本有一定之程序，經審定核准之專利，
他人具備法定要件，仍得對之提起異議。系爭案之異議審查程序上自無違誤之處；至
於附件所提之第00000000號專利案異議事件（一）乃屬他案之審定書，本與
系爭審定無涉；而附件中雖有提及系爭案、引證案，然並非作系爭案與引證案兩案間
之比對，且系爭案係以不具進步性作異議成立處分之論結，兩不同專利案異議事件間
，自不應援引類推來判定，系爭案審查當無主觀偏論之處。二、起訴理由四－八主要
稱，引證案之橫向凸條設計，與系爭案環狀階級面設計，兩者空間形態顯不相當；引
證案僅揭露一截段設計，並非可任意延伸者；且系爭案製造實施時非常簡易方便，兩
案有優劣區別；引證案之第二實施例，使用時應配合角度、總長，顯非合理；系爭案
審查之認事用法違失，且意見反覆云云。惟查系爭案與引證案之外在型式上雖有調整
，然在實質運用技術上，皆係利用水槽之前後傾斜階級面以供洗滌板放置者，故系爭
案自難視為已具有空間形態之改良；而引證案之凸條截斷長度，此本即可視實際需要
來配合調整，且截斷長度亦不須無限延伸者；至於系爭案之製造方法，並非關於新型
規定之內容，況原告以個人觀點之論述內容，亦不足採信；另引證案之第二實施例，
係屬引證案可調整實施之另一型式，然系爭案審查並未依此來作為論究之依據，不必
再藉此以滋混淆；是以系爭案之審定，已依相關規定作客觀比較，且無違失反覆之處
，原告所訴，自非足採。綜上所述，被告原處分並無違法，敬請駁回原告之訴等語。
    理  由
依專利法第九十八條第二項規定，新型係運用申請前既有之技術或知識，而為熟習該
項技術者所能輕易完成且未能增進功效時，雖無同條第一項所列情事，仍不得申請取
得新型專利。非謂物品之空間形態一有不同，即得稱為新型而申請取得專利。本件原
告以「可定位洗滌板之水槽」申請第00000000號新型專利，經被告審查、再
審查，准予專利，於公告期間為關係人邵秋蘭以本案有違專利法第九十七條、第九十
八條第一項第一款、第二款及第二項規定為由，對之提起異議。被告則以引證案係於
洗濯槽之後側壁近底部一側位置突設一橫向凸條，槽體之前側壁近口緣位置對應突設
一橫向凸條，本案與引證案皆係於水槽（洗濯槽）之內壁面前、後端形成一對傾斜坡
度之階級面或橫向凸條，供洗滌板跨放定位，本案之階級面雖呈環狀形式，惟洗滌板
係置放於前後之傾斜階級面，左、右邊之階級面並無實質功能。本案與引證案前、後
傾斜橫向凸條屬相同技術之運用，本案係運用申請前既有之技術所能輕易完成且未能
增進功效，乃依專利法第九十八條第二項規定，為本案異議成立，應不予專利之審定
，與首揭規定，尚無不合。原告不服，循序提起行政爭訟。起訴意旨詳如事實欄所載
，其要點略稱：(一)、本案利用一體成形之沖製方式，使水槽內周形成迴繞狀態、具有
傾斜坡度之環狀階級面，洗衣板承跨時，其前、後及一側斜坡可同時供洗衣板托設定
位，支撐性佳，並可視需要任意作橫向之移動調整，無使用空間之限制，且適當之內
斜斜度，可克服階面之積水現象；引證案利用焊接（或鉚設結合）方式令一截段狀之
橫向凸肋固設於水槽內壁，其焊接加工費時，破壞水槽表面之電渡層，且無法從槽體
邊壁獲得托持抵靠，定位效果不如本案穩固，其構造形態、技術及功效與本案不同，
本案具新穎性及進步性。(二)本案於申請時已據實援引引證案之技術內容，並分折比對
其間之差異性，經原處分機關准予專利，茲原處分機關基於同一事證前後認定不一，
難令心服等語。然查：(一)、本案與引證案係水槽之內面壁前、後端形成具傾斜斜度之
階級面或一對橫向凸條，而階級面或橫向凸條之外在形式雖有所變化，然實質屬等效
之構造。(二)本案與引證案之加工方式，並非兩案主張之特徵，自非屬新型專利之範疇
，不得作為本件應為異議不成立之論據。(三)異議審定係公眾審查，本案既經提起異議
，被告自得重行審查。(四)引證案之橫向凸肋並無長度之限制，自可取用適當之支撐長
度定位洗滌板，本案與引證案之實質構造相等，並無側移偏向、橫向調整之優劣問題
。本案後端階級面之內斜斜度，僅係接觸處表面之簡易形式調整，況以本案之環狀階
級面而言，因面積較大，積水問題反覆嚴重，難謂具有進步性。(五)、原告附件所提之
第00000000號專利案異議事件（一）乃屬他案之審定書，本與系爭案審定無
涉；而附件中雖有提及系爭案、引證案，然並非作系爭案與引證案兩案間之比對，且
系爭案係以不具進步性作異議成立處分之論結，兩不同專利案異議事件間，自不應援
引類推來判定。(六)、引證案之第二實施例，係屬引證案可調整實施之另一型式，然系
爭案審查並未依此來作為論究之依據。(七)本案經經濟部送請國立中山大學機械系鑑定
結果認「系爭案之結構不具新穎性，亦無功效之增進，應不具專利要件」，有該系八
十七年十一月二日八七中系機字第二九號簡便行文表乙份附訴願卷內可資佐證。綜上
所述，原告所稱本案與引證案在空間形態、實施手段或預期功效均各有不同，本案既
已在空間上具有首創性及實用性，符合新型專利之詞，核與事實不符，尚不足採。被
告所為本案異議成立，應不予專利之審定，於法尚無不合，訴願決定及再訴願決定遞
予維持原處分，並無違誤，原告起訴意旨經核無理由，應予駁回。
據上論結，本件原告之訴為無理由，爰依行政訴訟法施行法第二條、行政訴訟法第九
十八條第三項前段，判決如主文。
中    華    民    國     九十        年      六      月       七        日
                    最 高 行 政 法 院  第 二 庭
                                審 判 長 法  官      陳  石  獅
                                         法  官      鄭  淑  貞
                                         法  官      彭  鳳  至
                                         法  官      高  啟  燦
                                         法  官      黃  合  文
右  正  本  證  明  與  原  本  無  異
                                         法院書記官  蘇  金  全
中    華    民    國     九十        年      六      月      十二       日


司法院資訊處製作；財團法人民間司法改革基金會備份。
